【裁判字號】    90,上易,1222
【裁判日期】    900905
【裁判案由】    詐欺
【裁判全文】
臺灣高等法院臺南分院刑事判決            九十年度上易字第一二二二號      Ｇ
      上  訴  人
      即  被  告  丁  ○  ○
      選任辯護人  葉  榮  棠
右上訴人因詐欺案件，不服臺灣嘉義地方法院八十九年度易字第六三號中華民國九十
年六月二十九日第一審判決（起訴案號：臺灣嘉義地方法院檢察署八十八年度偵續字
第三○號、八十八年度偵字第四五八九號），提起上訴，本院判決如左：
      主      文
上訴駁回。
      事      實
一、丁○○、翁青山（另案起訴由原審通緝中）明知其共同經營之證峰鋼鐵有限公司
    （下稱證峰公司），財力已陷於困境，意仍共同意圖為證峰公司不法之所有，基
    於概括犯意聯絡，於民國八十七年二月二十四日，與乙○○○股份有限公司（下
    稱東洋公司，址設台北市○○○路○段一三七號十一樓）簽訂應收帳款買賣管理
    合約書，約定由證峰公司將其向客戶收取之應收帳款之未到期支票讓予東洋公司
    ，東洋公司於支票到期前將該款項扣除利息後提前支付證峰公司，合約簽訂後東
    洋公司於八十七年三月五日、三月十日、三月十六日分三次向證峰公司買受應收
    帳款計新台幣（下同）一千零五十七萬七千七百元，扣除中間利息後讓與東洋公
    司收取，並由東洋公司連續於附表二之時間，給付合計一千零二十二萬四千六百
    六十三元予證峰公司（時間、額度詳如附表二），惟證峰公司明知其所收受帳款
    之支票十四張係不能兌現之支票，仍將明知不能給付之全部支票交給東洋公司，
    其中十張支票則係早已拒絕往來之支票，嗣證峰公司讓與之支票債權，全數退票
    後，未能受償，東洋公司始知受騙。
二、案經東洋公司代表人史賀木訴由臺灣嘉義地方法院檢察署檢察官偵查起訴。
      理      由
壹、有罪部分：
一、訊據上訴人即被告丁○○固坦承右揭時、地與東洋公司簽約，並於附表二時、地
    由東洋公司給付款項等情不諱，然矢口否認涉有右揭詐欺犯行，辯稱：授權給翁
    青山處理，與東洋公司訂約時，翁青山告知公司雖缺現金，但仍有票款，賣給東
    洋公司之支票有些我知道，有一些不知道（審判卷第九五頁）云云。經查：
  (一)被告於原審審理時供述，於八十六年十月份即曾因證峰公司帳目不清楚而與另案
    被告翁青山爭吵（原審卷第七四頁），是被告於與東洋公司訂約前，證峰公司已
    有財務上之問題存在；又被告於原審審理時供稱：「（問：與乙○○○訂約時，
    公司經濟狀況如何？）答：我聽說翁青山以我的名義開出很多票，公司沒有錢支
    付，但是有很多客票；（問：是否知道客票是如何收進來的？）答：我不知道；
    （問：翁青山是在何時告訴你說公司沒有錢支付，但有很多客票？）約在八十七
    年初，大概在農曆過年前後（原審卷第九八至九九頁），參以被告與東洋公司訂
    約之時間為八十七年二月廿四日，此有契約書一份在卷可佐（八十八年度偵字第
    四五九八號卷第十七頁），益證被告確於東洋公司訂約時，已明知證峰公司經濟
    狀況已不佳、而陷於難以支付之狀況一情，足堪認定。
  (二)被告於原審審理時供稱：（問：契約是否屬於應收帳款收買支票之合約書）答：
    在設定契約時，我有看過契約書（原審卷第九五頁）．．．（問：契約內容如何
    約定？是否你本人簽名訂立的，印章是否你所蓋用？）契約上負責人及保證人之
    簽名是我親簽的，印章不是我蓋的，但證峰公司是我寫上去的，當時是東洋公司
    的人到我們公司去辦的（原審卷第九四頁）；再參以自該契約書第三條所示甲方
    （即立約人證峰公司）應擔保其各筆應收帳款合法確實存在，此有合約書一份附
    卷可稽（原審卷第十七頁），足見被告明知應擔保支票債權之來源是確實存在。
    被告於原審竟稱對退票之支票，均未見過（原審卷第九六頁），而證人甲○○證
    稱：我有見過丁○○、他向我敘述證峰公司的營業狀況、委託我們向他收買應收
    帳款，他與翁青山一起來的（八十八年偵續字第卅號卷第四二頁），且有支票及
    退票資料在卷可查（八十八年偵字第四五九八號卷第廿二頁、卅六頁），綜上，
    被告既不知賣予東洋公司支票之來源，竟於明知證峰公司經濟狀況不佳下，與另
    案被告翁青山出現、以代表人身分訂約，而於契約書上同意擔保其來源，其已有
    共同使東洋公司誤信此契約有公司代表人同意並擔保，而陷於錯誤情形存在之犯
    意聯絡已甚為灼然。
  (三)依上開合約記載，東洋公司對證峰公司應收帳款之收買額度最高為一千萬元，期
    間為自八十七年二月十四日訂約時起三年；而東洋公司依約分三次依附表二時間
    、金額收取等情，並扣除中間利息後，共給付款項九百九十八萬三千四百七十八
    元予證峰公司；而含利息計算在內，被告丁○○、另案被告翁青山共依上開詐術
    行使取得一千零五十七萬元七千七百元，此有東洋公司告訴狀、狀態表各一份在
    卷可參（偵查卷第二、三頁、第廿二頁），是被告共同連續詐欺，使證峰公司取
    得上開款項犯行，足堪認定；自不得以個人未取得詐得財物而使詐欺犯意，因而
    免責。
  (四)又被告身為證峰公司之負責人，所交給東洋公司之支票十四均遭退票，其中竟有
    十張係早已拒絕往來之支票（見偵字第四五九八號卷第二三～三六頁），顯見被
    告所收取之支票雖為客票，惟該等支票之來源已有問題，否則何以證峰公司與東
    洋公司訂立應收帳款收買管理合約後，支票均未能兌現，且大部分均係拒絕往來
    之支票，而依常情以觀，若依正常程序之生意往來所收得之支票，亦無全數遭退
    票之理，況十四張支票亦非同一發票人，是被告丁○○與同案共犯翁青山有共同
    意圖為證峰公司不法之所有，以詐術使人將本人之物交付犯行之故意，已甚為灼
    然。
  (五)綜上所述，被告丁○○所辯無非事後卸責之詞，委無足採，本件事證明確，被告
    犯行堪予認定。
二、核被告所為，係犯刑法第三百三十九條第一項之詐欺取財罪。告訴人給付款項之
    對象既係證峰公司，公訴人認被告丁○○係為自己不法之所有，尚有未洽，附此
    敘明。被告與另案被告翁青山間，就詐欺罪行，顯有犯意聯絡，行為分擔事實，
    皆應依刑法二十八條論以共同正犯。又被告前後三次由證峰公司收受財物之犯行
    ，時間密接，所犯係犯罪構成要件相同之罪，顯係基於概括之犯意反覆為之，為
    連續犯，應依刑法第五十六條之規定論以一罪，並加重其刑。
三、原審援引刑事訴訟法第二百九十九條第一項前段，刑法第二十八條、第五十六條
    、第三百三十九條第一項，罰金罰鍰提高標準條例第一條前段之規定，並參酌被
    告犯罪之動機係、目的、實際公司經營人為翁青山、被告係居於從屬地位、手段
    、品行、智識程度、對東洋公司所生損害、及犯罪後每傳必到之態度等一切情狀
    ，對被告丁○○量處有期徒刑十月。本院經核其認事用法，均無不當，量刑亦稱
    妥適。被告上訴意旨，猶執前詞，否認犯罪，為無理由，應予駁回。
貳、不另無罪諭知部分：
一、公訴意旨另略以：被告丁○○與翁青山（另案提起公訴，現通緝中）於八十四年
    二月間，合夥經營證峰、揚山鋼鐵股份有限公司（均址設嘉義市保安里北社尾三
    一一號），並向萬通商業銀行嘉義分行領取帳號五三五之八號支票簿，竟共同意
    圖為自己不法之所有，基於概括之犯意聯絡，自八十五年底起至八十七年四月間
    止，交付無法兌現之支票，連續向附表一之公司，詐購貨物（公司受騙金額詳如
    附件一），即逃逸無蹤，迨支票陸續屆期均遭退票後，上開公司始知受騙。因認
    被告丁○○就此部分涉有刑法第三百三十九條第一項之詐欺取財罪嫌云云。
二、按犯罪事實，應依證據認定之，無證據不得推定其犯罪事實；又不能證明被告犯
    罪者，應諭知無罪之判決，刑事訴訟法第一百五十四條、第三百零一條定有明文
    。又認定不利於被告之事實，須依積極證據，苟積極證據不足為不利於被告事實
    之認定，即應為有利於被告之認定，更不必有何有利之證據。最高法院三十年上
    字第八一六號著有判例，合先敘明。
三、訊據被告丁○○固坦承有與翁青山合夥經營證峰鋼鐵股份有限公司、揚山鋼鐵股
    份有限公司（下簡稱證峰公司、揚山公司），並與翁青山一同與東洋公司簽立應
    收帳款買賣契約、在契約上簽名、蓋章等情，惟堅決否認有何詐欺犯行，辯稱：
  (一)證峰公司之支票簿、印鑑，均由翁青山保管，嗣因公司帳目不清而退出，曾告知
    翁青山應歸還支票簿、印章，於八十七年四月間，僅取回印章，翁青山拒不交還
    支票簿。
  (二)在證峰公司支票簿上之印鑑章，係圓形印章，已被我拿回來，不是方形章；蓋方
    形章的支票、印章，沒有看過。
四、經查：
  (一)被告丁○○係自八十五年六月七日公司成立時起、迄八十七年四月八日止，擔任
    證峰公司之名義負責人，證人陳王只則係揚山公司之負責人，此有經濟部中部辦
    公室函及函附資料、經濟部公司執照各一份在卷可憑（八十七年偵字第六三八四
    號卷第二一頁、原審卷第七八頁），然依附表一之證人陳明輝、李瑞芳、葉育誠
    、顏啟東、林韻宜均於調查局訊問時、偵查中證述：有關進貨業務皆由翁青山與
    其接觸，並於八十七年四或五月間大量進貨、生意往來時交付貨款支票之人均為
    翁青山等情（臺灣嘉義地方法院檢察署八十七年度偵字第六二五四號卷第廿二頁
    、卅頁、八十頁以下）明確，足見被告丁○○辯以另案被告翁青山係實際經營之
    人，支票簿與印鑑章均置於另案被告翁青山處一情，尚堪採信。
  (二)被告丁○○本即在證峰公司工作迄八十七年四月八日退股，則證人顏啟東雖證稱
    ：曾在八十七年三月底仍在證峰公司工廠內見過被告，自難據以證明被告丁○○
    即為公司之實際負責人，進而推論有參與詐欺犯行。
  (三)被告丁○○以證峰公司代表人身分於萬通商業銀行（簡稱萬通銀行）留存之印鑑
    章，係圓形章，此有萬通銀行支票存款開戶申請書、支票存款往來約定書、印鑑
    卡各一份在卷可憑（八十七年度偵字第六三八四號偵查卷第廿四至廿六頁）；而
    被告丁○○係於八十七年四月八日退股，此有股東同意書一份在卷可憑（原審卷
    第八八頁），是被告丁○○係以公司代表人身分開立之印鑑章，於退股後自失其
    以證峰公司代表人身分開立支票之合法性，則被告辯以係於八十七年四月間取回
    印鑑章一情，尚非無據。
  (四)另案被告翁青山向新光公司於八十七年五月十二日購入鋼材貨物後，即於八十七
    年五月十三日以低於買入成本價格轉賣予衿煌鋼材有限公司（買入單價每公斤一
    ○‧八元，賣出單價每公斤一○元）、並要求在發票上倒填開立日期為八十七年
    五月九日（下稱衿煌公司）、以松呈鐵材行及證峰公司、揚山公司支票支付新光
    公司等情，業經證人陳明輝（新光公司業務員）、證人陳清河（衿煌公司負責人
    ）於偵查中證述甚詳，並有新光公司出貨發票及出貨單（受貨人為證峰公司）各
    三份、揚山公司送貨單一份、衿煌公司發票四份、付款簽收簿（翁青山簽名）一
    份在卷可查（八十七年度偵字第一四二○一號卷第卅三至四二頁、四五頁、八十
    七年度偵字第六二五四號卷第廿四頁、六一頁、六二頁），而依上開證人陳明輝
    、陳清河所述及上開收據觀之，上開買賣、轉賣行為，均係由另案被告翁青山出
    面，且收受貨物、貨款，並開立無法兌現之松呈鐵材行、證峰及揚山等公司支票
    ，足見上開詐欺犯行係由另案被告翁青山為實際進行；況依上開另案被告翁青山
    向新光公司購入上開鋼材係以「證峰公司」名義為之，於翌日即以「揚山公司」
    名義賣出，益證另案被告翁青山為揚山公司、證峰公司之實際經營者，綜上，尚
    難僅以被告丁○○係公司之負責人，而臆測亦有詐欺之共同犯意聯絡。
  (五)參以另案被告翁青山於八十七年五月十二日交付新光公司之支票上（八十七年度
    偵字第一四二○一號卷第四二頁），所蓋之丁○○印章，係方形章，而非圓形之
    印鑑章，另案被告翁青山長期使用證峰公司支票，豈有不知應使用印鑑章之理，
    顯見八十七年五月十二日之時，被告丁○○並未同意另案被告翁青山開立支票，
    ，則被告辯以於八十七年四月間收回印鑑章、拒絕同意續開立支票一情，亦非無
    據。
  (六)再參以附表一公司所「收受」而遭退票之支票（實際票據收受日非票載發票日）
    ，多在八十七年四月八日之前，至收受日期在八十七年四月八日後者，僅有新光
    公司所稱之八十七年五月五日、五月七日、六月卅日、七月廿八日等支票，此有
    起訴書附件由告訴人公司新自填寫之資料附件一份可參（原審卷第十一頁），惟
    依新光公司告訴狀及其業務員陳明輝所提出支票，其票據上之印章係被告丁○○
    之方形章；另與讓與東洋公司間之應收帳款票據，其上票載發票日雖係於八十七
    年四月八日之後，然票載發票日與實際交付日並非相同、另支票上雖有丁○○背
    書之印文，有卷附支票暨退票理由單可稽（八十八年偵字第四五九八號卷第廿二
    至卅六頁），然被告既僅就印鑑章取回，該背書之方形章如何並無證據證明係被
    告所授權另案被告翁青山使用，自不能徒以支票上有被告非屬支票印鑑章之其它
    印章背書，即認定被告丁○○於八十七年四月八日後，仍有繼續參與經營公司，
    而認被告有共同詐欺罪行。
五、綜上，被告前開就此部分所辯尚屬可信，揆諸首揭說明，既查無積極證據足認被
    告有此部分詐欺犯行，其此部分自屬不能證明犯罪，本應為無罪判決之諭知，惟
    公訴人認此部分與前開起訴有罪部分，有連續犯之裁判上一罪關係，爰不另為無
    罪之諭知。
據上論斷，應依刑事訴訟法第三百六十八條，判決如主文。
本案經檢察官楊治宇到庭執行職務。
中    華    民    國      九十      年      九      月        五        日
                                  臺灣高等法院臺南分院刑事第六庭
                                      審判長法官  楊    明    章
                                            法官  戴    勝    利
                                            法官  顏    基    典
右正本證明與原本無異。
不得上訴。
                                      法院書記官  呂    嘉    文
中    華民    國      九十      年      九      月       六         日
附錄本判決論罪科刑法條：
刑法第三百三十九條第一項：
意圖為自己或第三人不法之所有，以詐術使人將本人或第三人之物交付者，處五年以
下有期徒刑、拘役或科或併科一千元以下罰金。
附表一：
┌──────────────────────────────────┐
│       公司名稱                          詐騙金額      證人或告訴人 │
│編號 （股份有限公司）  公司住址         （新台幣）                  │
├──────────────────────────────────┤
│一 丙○○○  高雄市○○○路卅二之一號三樓  0000000元   告訴代理人   │
│   企業                                                蔡佩芬       │
├──────────────────────────────────┤
│二 眾盈企業  高雄市○○○路卅二號          0000000元   告訴代理人   │
│                                                       蔡佩芬       │
├──────────────────────────────────┤
│三 茂大企業  高雄市○○○街十六號一樓      0000000元     業務員     │
│                                                   葉育誠     │
├──────────────────────────────────┤
│四 昇達鋼鐵  台北縣板橋市○○路○段卅七號十四樓          業務員     │
│                                            580960元     林韻宜     │
└──────────────────────────────────┘
┌──────────────────────────────────┐
│五 祐佳鋼鐵  台北縣板橋市○○路○段卅七號十四樓           業務經理  │
│                                           0000000元      李瑞芳    │
├──────────────────────────────────┤
│六 新光鋼鐵  台北縣三重市○○路九七號廿0   000000元      業務員    │
│             樓之一                                       陳明輝    │
├──────────────────────────────────┤
│七 坤奇鋼鐵  高雄市○○路七十巷三號         762594元      代表人    │
│   企業                                                   顏啟東    │
├──────────────────────────────────┤
│八 暘鎧鋼鐵  台北縣三重市○○○街四九號    0000000元      代表人    │
│   企業                                                   林學鴻    │
└──────────────────────────────────┘
附表二：
┌───────┬──────────────┬───────────┐
│    日期      │     收受金額（新台幣）     │                      │
├───────┼──────────────┼───────────┤
│一 87.3.5     │     0000000元              │                      │
├───────┼──────────────┼───────────┤
│二 87.3.10    │     0000000元              │                      │
├───────┼──────────────┼───────────┤
│三 87.3.16    │      575939元              │                      │
├───────┼──────────────┼───────────┤
│合計          │     00000000元             │                      │
└───────┴──────────────┴───────────┘


司法院資訊處製作；財團法人民間司法改革基金會備份。
